臺灣臺中地方法院民事判決
110年度訴字第2303號
原      告  李絑雲  
訴訟代理人  陳純峯  
被      告  藝術家社區管理委員會

法定代理人  聶麗安  

訴訟代理人  洪家駿律師
複代理人    楊承頤律師
            吳秉翰律師
上當事人間確認區分所有權人會議決議無效事件，本院於民國11
1年5月5日言詞辯論終結，判決如下：
    主      文
原告之訴駁回。
訴訟費用由原告負擔。
    事實及理由
甲、程序方面:
    按確認法律關係之訴，非原告有即受確認判決之法律上利益
    者，不得提起之，為民事訴訟法第247條第1項所明定。所謂
    即受確認判決之法律上利益，係指法律關係之存在與否不明
    確，致原告在私法上之地位有受侵害之危險，而此危險得以
    對於被告之確認判決除去之者而言（最高法院52年臺上字第
    1922號民事判決意旨參照）。經查，原告主張其為藝術家社
    區（下稱系爭社區）之區分所有權人，系爭社區104年度第
    二次區分所有權人會議討論事項及決議第一案「修改區分所
    有權人會議之決議應有1/5以上出席，以出席人數1/2以上同
    意行之」之決議（下稱系爭決議），有違反法令之無效事由
    ，為被告所否認，故兩造間就系爭決議效力已生爭執，則系
    爭決議是否無效，已影響原告基於區分所有權人之權益，致
    原告在法律上之地位有不安之狀態存在，而此不安之狀態，
    能以確認判決將之除去，揆之首開說明，原告提起本件確認
    訴訟，應有確認利益，合先敘明。
乙、實體方面:
壹、原告主張：被告於民國104年9月5日召開之第一次區分所有
    權人會議，開會通知未記載討論議案，並因出席之區分所有
    權人數未達公寓大廈管理條例第31條規定之法定出席數而流
    會。嗣被告於同年月19日召開第二次區分所有權人會議，開
    會通知亦未記載討論議案，卻於討論議案時，作成區分所有
    權人決議之出席、同意之人數及區分所有權比例，為「區分
    所有權人會議之決議應有1/5以上出席，以出席人數1/2以上
    同意行之」之系爭決議，並將之列入規約。然系爭決議降低
    區分所有權人會議作成決議之出席、同意人數之議案，既未
    記載於第一次區分所有權人會議之開會通知及當日開會議程
    中，自不得於重開會議之第二次區分所有權人會議時，依公
    寓大廈管理條例第32條第1項就新議案進行決議，並作成系
    爭決議，應屬無效。而原告於會後未接獲系爭決議會議紀錄
    ，自無從表示反對意見，迄至110年度召開區分所有權人定
    期會表決時，始發現上情。再系爭社區有224個區分所有權
    人，總面積22,376.67平方公尺，依公寓大廈管理條例第31
    條之規定，本應由區分所有權人150人以上及區分所有權比
    例14,917.78平方公尺以上之出席，區分所有權人113人以上
    及區分所有權比例11,188.335平方公尺以上之同意，始得決
    行系爭社區重大事項，然系爭決議只要區分所有權人45人出
    席，區分所有權人23人同意，無須計算區分所有權比例下，
    即能任意決定社區所有事務，顯違反公寓大廈管理條例修正
    草案第31條第3項修正理由之多數決原則，自屬權利濫用。
    若依系爭決議，則生依公寓大廈管理條例第32條第1項規定
    重開之第二次區分所有權人會議，反較依系爭決議所召開之
    第一次區分所有權人會議門檻更高之荒謬情形。又區分所有
    權人會議為意思機關，類於社團法人之總會，原告因系爭決
    議違反公寓大廈管理條例第31條之多數決原則，及第32條第
    1項之非就同一議案重開會議，爰依公寓大廈管理條例第1條
    第2項類推適用民法第56條第1項之規定，請求確認系爭決議
    無效。並聲明：確認藝術家社區104年度第二次區分所有權
    人會議討論事項及決議第一案「修改區分所有權人會議之決
    議應有1/5以上出席，以出10席人數1/2以上同意行之」之決
    議無效。
貳、被告抗辯：被告於104年9月7日公告開會通知，其内容載明
    因104年9月5日參加人數不足，故訂於104年9月19日召開第
    二次區分所有權人會議，且討論的亦為第一次區分所有人會
    議無法討論的會議内容，已符合公寓大廈管理條例第32條第
    1項之規定，且事後作成修改規約之會議紀錄經公告、投遞
    至各區分所有權人郵箱內後，無人以書面表達反對意見，自
    無違反第32條第1、2、3項法令之情事。再公寓大廈管理條
    例第31條規定内容係區分所有權人之出席比例，除依照法律
    規定外，尚容許社區自訂規約，重視的是「社區自治」之精
    神，得於規約另為不同之規定，則系爭社區經系爭決議作成
    於規約中訂立較寬鬆之標準，並無違反法令之情事。又系爭
    決議非屬公寓大廈管理條例第30條第2項所規定「管理委員
    之選任事項」而應在會通知中載明並公告，不得以臨時動議
    提出之事項，被告於104年8月108日及104年9月7日所發出之
    開會通知，符合公寓大廈管理條例第30條第1項之規定，並
    無違反法令之情事。縱認系爭社區區分所有權人會議有瑕疵
    ，原告所爭執内容，至多僅為召集程序或決議方法，並非系
    爭決議之內容違反法令或章程。而區分所有權人會議有類似
    於社團法人總會，為意思機關，其區分所有權人會議相關規
    定於公寓大廈管理條例未規定時，自得類推適用民法第56條
    之規定，則原告於系爭決議作成並經公告時，未當場異議甚
    或表達反對意見，且開會日期距經已過6年，亦已逾越法定
    期間，自不得訴請撤銷系爭決議。並聲明：原告之訴駁回。
參、本院判斷：
一、原告主張被告於104年9月5日召開系爭社區104年度區分所有
    權人會議，因出席人數不足而流會，於同年月19日召開第二
    次區分所有權人會議，並作成系爭決議，而修正藝術家社區
    管理規約等節，有開會通知、藝術家社區104年第一次區分
    所有權人會議紀錄、藝術家社區104年第二次區分所有權人
    會議紀錄、藝術家社區管理規約可證（本院卷第19至36頁）
    ，堪可採認。原告主張系爭決議有違反法令或章程而無效云
    云，則為被告所否認，並以前詞置辯。
二、按公寓大廈管理委員會為人的組織體，區分所有權會議為其
    最高意思機關，區分所有權會議之召集程序、決議方法及決
    議內容違反法令或管理規約時，其效力如何，公寓大廈管理
    條例並未予明定，應依該條例第1條第2項之規定，適用民法
    關於總會決議效力之規定。而因總會決議所生之爭執，依民
    法第56條第1、2項規定區分為：總會之召集程序或決議方法
    ，違反法令或章程者，為得撤銷之決議；總會決議之內容違
    反法令或章程者，則為無效之決議。另總會之決議如非由合
    法成立之意思機關所為者（例如：由無召集權人所召集之會
    議）或欠缺成立之要件者（例如：法律規定決議必須有一定
    人數以上之社員出席，此一定人數以上之社員出席，為該法
    律行為成立之要件），則為總會決議不存在或不成立之範疇
    。查原告於本件訴訟並未爭執系爭會議之召集人資格及出席
    定額有何不符法令或管理規約之情事，則系爭會議係由有召
    集權人所召集，且符合公寓大廈管理條例關於出席定額之規
    定，是系爭決議並無前述決議不存在或不成立之事由至明。
三、原告主張開會通知未記載討論議案卻作成系爭決議，違反公
    寓大廈管理條例第32條第1項規定，固有程序上之瑕疵，然
    上開條文係均關於區分所有權人會議召集程序之法律規定，
    並非強制禁止規定，此召集程序之瑕疵，並不構成決議當然
    效之事由，依民法第56條第1項規定，係屬得撤銷之決議，
    於未經區分所有權人依法請求法院撤銷系爭決議前，系爭決
    議仍為有效，原告據此事由主張系爭決議自始無效，自無可
    採。
四、再法律行為，違反強制或禁止之規定者，無效。但其規定並
    不以之為無效者，不在此限。民法第71條定有明文。所謂強
    制規定與禁止規定，前者係指應為某種行為的規定（不得不
    為規定），後者係指禁止為某種行為的規定。法律行為制度
    ，旨在實踐私法自治之理念，故國家法律一方面須設任意規
    定，於當事人無特別約定時得予適用，對私法自治予以補充
    ，一方面亦須設強行規定，不問當事人之意思如何，強予適
    用，對私法自治給與適當限制。在探究法規範是否屬本條之
    強制規定及違反該強制規定之效力時，自須考量國家管制之
    目的與內容。而公寓大廈管理條例之立法目的，在於規範公
    寓大廈之管理維護，藉由區分所有權人會議、訂定規約等機
    制，以提昇公寓大廈住戶之生活品質及增進共同利益。此為
    公寓大廈管理條例立法意旨所在。故社區定有規約外，仍有
    管理條例之適用，惟就同一事項，規約有特別約定且未違背
    強制、禁止規定、公序良俗及公寓大廈管理條例所規定之最
    低基本要求時，即應優先適用規約之約定。是規約之修訂，
    基於私法自治及團體法法理，除其內容牴觸法律之強制或禁
    止規定，公序良俗之情外，原則上均屬有效，各區權人均應
    受其拘束，藉以具體展現所有權社會化之內涵。查核系爭決
    議之「內容」本身，並無違反法令或章程之情事而當然無效
    。原告所稱之104年9月19日第二次區分所有權人會議之召集
    ，是否有開會通知未記載討論議案、同一議案決議等，屬系
    爭決議應否撤銷之問題，尚無從據以主張系爭決議為無效。
    至於原告主張系爭決議違反公寓大廈管理條例修正草案第31
    條第3項修正理由之多數決原則而權利濫用云云，因公寓大
    廈管理條例修正草案既未經修正後公布適用，尚難據此認定
    系爭決議內容屬權利濫用，違反民法第148條規定應屬無效
    情事至為明確。又系爭決議，並無悖於公寓大廈管理條例之
    相關規定，系爭決議之修訂，堪認具有相當及合理性，亦無
    違反任何法規。原告亦可透過參與區分所有權人會議之方式
    就系爭社區之公共事務表示意見，是難認為系爭決議之修訂
    ，有不當剝奪或限制原告行使權利之情事或係以損害原告為
    主要目的。
五、綜上所述，原告主張系爭決議有違反公寓大廈管理條例、背
    於公寓大廈管理條例修正草案第31條第3項修正理由之多數
    決原則及權利濫用之違反法令情事，系爭決議應屬當然無效
    云云，均不足採。從而，原告提起本訴請求確認系爭決議無
    效，為無理由，應予駁回。
六、本件判決之基礎已為明確，兩造其餘攻擊、防禦方法及舉證
    ，經審酌後均與判決結果無影響，爰不逐一論駁。 
肆、訴訟費用負擔之依據：民事訴訟法第78條。　
中　　華　　民　　國　　111 　年　　5 　　月　　31　　日
                  民事第五庭    法  官  林秀菊
正本係照原本作成。
如對本判決上訴，須於判決送達後20日內向本院提出上訴狀。如
委任律師提起上訴者，應一併繳納上訴審裁判費。
中　　華　　民　　國　　111 　年　　6 　　月　　1 　　日
                                書記官  劉子瑩